【裁判字號】    99,上訴,291
【裁判日期】    990511
【裁判案由】    偽造文書
【裁判全文】
臺灣高等法院高雄分院刑事判決         99年度上訴字第291號
上  訴  人
即  被  告  甲○○
上列上訴人因偽造文書案件，不服臺灣高雄地方法院98年度訴字
第1012號中華民國98年12月8 日第一審判決（起訴案號：臺灣高
雄地方法院檢察署97年度偵字第30258 號），提起上訴，本院判
決如下：
    主  文
上訴駁回。
    事  實
一、甲○○前於民國95年間，因詐欺、公司法等案件，經臺灣臺
    北地方法院以95年度訴字第804 號判處有期徒刑4 月、3 月
    ，應執行刑有期徒刑6 月確定，嗣於96年2 月7 日易科罰金
    執行完畢。詎仍不知悔改，甲○○為承岱名品國際貿易有限
    公司（名義負責人為李明玉，下稱承岱公司）之實際負責人
    ，95年2 月20日承岱公司向林特聖購買其所有坐落於臺北市
    ○○區○○段4 小段921 地號之土地及其地上建物門牌號碼
    臺北市○○區○○路201 號7 樓、203 號7 樓房屋，並分別
    由承岱公司授權甲○○、林特聖授權乙○○簽訂買賣協議書
    ，嗣上開土地及建物均已移轉登記予承岱公司及丙○○（承
    岱公司之財務長），因承岱公司未依約給付價金新臺幣（下
    同）3600萬元，乙○○遂對甲○○、李明玉、丙○○提出詐
    欺告訴，由臺灣高雄地方法院檢察署（下稱高雄地檢署）以
    96年度他字第150 、1976號案件偵辦（另簽分為96年度偵字
    第29261 、29262 號）。甲○○竟基於行使偽造私文書之犯
    意，於96年7 月30日下午3 時17分許，在高雄地檢署第三詢
    問室，檢察事務官就上開詐欺案件開庭詢問時，當庭提出其
    自行以電腦繕打內容不實之「增資協議書」1 紙，內容略為
    ：(一)乙○○將參與承岱公司95年增資計畫，總增資額為4 千
    萬，(二)增資金額雙方同意乙○○提供臺北市○○路201 號7
    樓及永吉路203 號7 樓兩間不動產作為增資金... 等語，其
    後併附先前簽訂之買賣協議書上載有甲方代理人乙○○、乙
    方法定代理人李明玉及見證人丁○○簽名之末頁影本，製作
    上開不實增資協議書1 式2 頁，用以證明乙○○與承岱公司
    確有增資協議乙事而行使之，足生損害於乙○○、丁○○。
二、案經臺灣士林地方法院檢察署檢察官呈請臺灣高等法院檢察
    署檢察長移轉臺灣高雄地方法院檢察署檢察官偵查起訴。
    理  由
壹、證據能力部分：
一、按被告以外之人於審判外之言詞或書面陳述，除法律有規定
    者外，不得作為證據；被告以外之人於偵查中向檢察官所為
    陳述，除顯有不可信之情況者外，得為證據，刑事訴訟法第
    159 條第1 項及159 條之1 第2 項分別定有明文。檢察官於
    偵查中對被告以外之人（包括證人、鑑定人、告訴人、被害
    人及共同被告等）所製作之偵查筆錄，性質上雖屬傳聞證據
    ，惟現階段刑事訴訟法規定檢察官代表國家偵查犯罪、實施
    公訴，依法其有訊問被告、證人及鑑定人之權，而實務運作
    時，檢察官偵查中向被告以外之人所取得之供述證據，原則
    上均能遵守法律規定，不致違法取供，其可信度極高，是被
    告以外之人前於偵查中所為供述，除反對該項供述具有證據
    能力之一方，已釋明「顯有不可信之情況」之理由外，不宜
    以該證人未能於審判中接受他造之反對詰問為由，即遽指該
    證人於偵查中之供述不具證據能力。本件證人乙○○、丁○○、李明玉、丙○○於檢察官偵查中所為之陳述，被告未主
    張並釋明有何不可信之情事，上開證人亦未提及檢察官在偵
    查時有何不法取供之情形，應有證據能力。
二、次按被告以外之人於審判外之陳述，雖不符刑事訴訟法第15
    9 條之1 至第159 條之4 之規定，而經當事人於審判程序同
    意作為證據，法院審酌該言詞陳述或書面陳述作成時之情況
    ，認為適當，亦得為證據，當事人、代理人或辯護人於法院
    調查證據時，知有第159 條第1 項不得為證據之情形，而未
    於言詞辯論終結前聲明異議者，視為有前項之同意，刑事訴
    訟法第159 條第1 項及第159 條之5 分別定有明文。本件證
    人乙○○、丁○○於警詢中之陳述，屬被告以外之人於審判
    外之言詞陳述，被告之辯護人主張無證據能力，亦無刑事訴
    訟法第159 條之1 至第159 條之5 規定之傳聞例外情形，是
    無證據能力。又卷附乙○○與承岱公司簽訂之買賣協議書、
    臺北市松山地政事務所土地及建物所有權狀、土地及建物登
    記第二類謄本、林特聖授權乙○○之授權書、公證書、承岱
    公司授權甲○○之授權書、96年度他字第150 號刑事陳報狀
    附有乙○○與承岱公司簽訂之增資協議書及乙○○與承岱公
    司簽訂之買賣協議書末頁影本，雖屬被告以外之人於審判外
    之言詞或書面陳述，然當事人於準備程序對於上開證據方法
    之證據能力均表示不爭執，本院審酌前開審判外之言詞或書
    面陳述於作成時之情況，並無違法不當或證明力明顯過低之
    瑕疵，應得作為證據。
貳、實體部分：
一、訊據上訴人即被告甲○○固坦承於前揭時地提出其以電腦繕
    打製作之「增資協議書」1 紙予檢察事務官，惟矢口否認有
    何行使偽造私文書之犯行，辯稱：增資協議書之內容屬實，
    是我直接從電腦列印出來，把一整疊資料交給檢察事務官，
    並非刻意將增資協議書與簽名那頁放在一起偽造成同一份文
    件，因為兩頁的字體、大小均不同，文字段落也不連續，一
    般人從外觀上稍加比對即可發現，並無行使偽造私文書之犯
    意云云。辯護意旨則以：乙○○確實對承岱公司增資，且參
    與公司事務，被告為向檢察事務官陳明當時協議增資之內容
    ，因一時未能找出增資協議書正本，而自電腦列印原書面資
    料，連同買賣契約書陳報，縱令其末頁因裝訂疏失而與買賣
    契約書之末頁簽名欄類似，因其主張有關乙○○增資為事實
    ，被告亦非提出對乙○○或他人主張權利，自無偽造文書犯
    行云云。
二、經查：
（一）甲○○為承岱公司（名義負責人為李明玉）之實際負責人
      ，95年2 月20日承岱公司向林特聖購買其所有坐落於臺北
      市○○區○○段4 小段921 地號之土地及地上建物即門牌
      號碼臺北市○○區○○路201 號7 樓、203 號7 樓房屋，
      ，並分別由承岱公司授權甲○○、林特聖授權乙○○簽訂
      買賣協議書，嗣上開土地及建物均已移轉登記予承岱公司
      及丙○○（承岱公司之財務長），因承岱公司未依約給付
      價金3600萬元，乙○○遂對甲○○、李明玉、丙○○提出
      詐欺告訴，由高雄地檢署以96年度他字第150 、1976號案
      件偵辦（另簽分為96年度偵字第29261 、29262 號），於
      96年7 月30日下午3 時17分許，在高雄地檢署第三詢問室
      ，檢察事務官就上開詐欺案件開庭詢問時，被告當庭提出
      其自電腦列印之「增資協議書」1 紙，內容略為：(一)乙○○將參與承岱公司95年增資計畫，總增資額為4 千萬，(二)
      增資金額雙方同意乙○○提供臺北市○○路201 號7 樓及
      永吉路203 號7 樓兩間不動產作為增資金... 等語，其後
      附先前簽訂之買賣協議書上載有甲方代理人乙○○、乙方
      法定代理人李明玉及見證人丁○○簽名之末頁影本等情，
      此有乙○○與承岱公司簽訂之買賣協議書、臺北市松山地
      政事務所土地及建物所有權狀（信義區○○段○段地號09
      21、永吉路203 號7 樓、永吉路201 號7 樓）、林特聖授
      權乙○○之授權書、公證書、承岱公司授權甲○○之授權
      書、96年度他字第150 號刑事陳報狀附有乙○○與承岱公
      司簽訂之增資協議書及上開買賣協議書末頁影本在卷可憑
      （見偵五卷第9 至17，154 至157 頁），且為被告所是認
      ，該事實足堪認定。
（二）又乙○○與承岱公司間，雖曾簽訂上開買賣房屋協議書，
      但未曾簽訂上開增資協議書乙節，業據證人乙○○於偵查
      中證稱：我跟承岱公司的房屋買賣協議書是我請丁○○擬
      定內容，後來我跟甲○○就到丁○○的事務所簽名蓋章，
      我沒有跟被告拿被告所說的增資協議書到丁○○的事務所
      保管等語（見偵四卷第7 頁），證人丁○○於偵查中證稱
      ：乙○○與承岱公司簽訂的買賣協議書內容是我寫的，協
      議書一共有3 頁，我不知道後來有多1 份增資協議書，甲○○、乙○○沒有拿增資協議書到我事務所公證或讓我知
      道有這回事等語（見偵四卷第6 頁），顯見上開增資協議
      書確屬被告偽造無疑。
（三）被告及辯護意旨雖均主張乙○○與承岱公司確曾有該增資
      協議書所載內容之協議，然綜觀被告於另案（高雄地檢署
      96年度他字第150 、1976號）偵查及本案審理所提證據，
      除上開增資協議書外，並無其他證據足資證明雙方確曾達
      成該項增資協議，參以高雄地檢署96年度偵字第29261 、
      29262 號不起訴處分書所憑認定乙○○與承岱公司有增資
      協議之事實，主要係以被告提出之上開增資協議書為依據
      （見偵四卷第21至23頁），惟乙○○、丁○○已於前揭偵
      查中均證述未曾簽署或見證該份增資協議書，該增資協議
      書既不具真實性，自無從作為雙方曾達成上開協議之佐證
      ，乃屬當然，被告自始未能提出真實之增資協議書為證，
      僅空言雙方確有增資協議云云，無非卸責之詞，自不能採
      信。
（四）另參諸被告先於警詢時陳稱：我與乙○○有簽增資協議書
      1 式2 頁係丁○○見證執筆，增資協議書之第1 頁項目係
      1 至9 項，第2 頁係11頁至12頁，欠缺第10項目係證人丁○○行政疏忽，我正本已提供給高雄地檢署，我與乙○○
      簽約買賣房子協議書1 式3 頁，當時證人丁○○不在場，
      係由另一位代書處理等語（見偵二卷第6 至8 頁）；復於
      97年11月11日偵查中陳稱：增資協議書只有1 頁，內容都
      是我用電腦自己打的，我跟乙○○有到丁○○的事務所，
      讓丁○○知道有增資協議書這件事，增資協議書原本被乙○○委託之竹聯幫份子拿走等語（見偵四卷第5 頁）；又
      於98年1 月22日於偵查中陳稱：增資協議書的原本一共2
      頁，第2 頁就是我跟乙○○雙方之間的簽名而已，原本已
      不見，我並沒有特別將增資協議書第1 頁及買賣協議書最
      後1 頁放在一起，檢察官如何拼湊我不知道等語（見偵四
      卷第38至39頁）。被告先於警詢中陳稱系爭增資協議書1
      式2 頁，係由丁○○見證執筆，欠缺第10項目係證人丁○○行政疏忽所致，正本已提供給高雄地檢署，復於初次偵
      查中改稱增資協議書只有1 頁，係其自行繕製，有讓丁○○知道增資協議書乙事，原本被竹聯幫份子取走，又於第
      2 次偵查中改稱：增資協議書一共2 頁，原本已不見，就
      系爭增資協議書之頁數、何人製作、原本（正本）去向為
      何，供詞反覆且前後矛盾，將責任推諉承辦案件之檢察事
      務官、裝訂文書卷宗之司法人員，更與證人乙○○、蕭毓
      隆前揭證述僅簽訂及見證買賣房屋協議書，未曾見過增資
      協議書乙情顯然不符，要屬臨訟杜撰之詞，均無可採。
（五）再者，被告於前揭時地當庭以陳報狀檢附「增資協議書」
      1 紙，其後附有先前簽訂之買賣協議書上載有甲方代理人
      乙○○、乙方法定代理人李明玉及見證人丁○○簽名之末
      頁影本乙節，此有96年度他字第150 號刑事陳報狀附有乙○○與承岱公司簽訂之增資協議書及上開買賣協議書末頁
      影本為憑（見偵五卷第154 至157 頁），並經本院調閱原
      偵查卷宗審閱無訛；參以被告最初於警詢中陳稱：乙○○
      於95年11月告我詐欺案，我當時將增資協議書正本提供給
      臺灣高雄地方法院檢察署，增資協議書之第1 頁項目係1
      至9 項，第2 頁係11頁至12頁，欠缺第10項目係證人丁○○行政疏忽等語（見偵二卷第6 至8 頁），益徵被告係有
      意併附提出上開增資協議書及買賣協議書末頁影本，用以
      證明乙○○與承岱公司確有增資協議乙事而行使之，要非
      提出時裝訂疏忽所致，其係基於行使偽造私文書之犯意而
      為，至為明顯。
（六）綜上，本件事證已臻明確，被告前揭所辯，均無足採，犯
      行堪以認定，應依法論科。
三、被告於偵查中提出自行以電腦繕打內容不實之增資協議書，
    其後併附先前簽訂之買賣協議書上載有乙○○、丁○○簽名
    之末頁影本，製作上開不實增資協議書1 式2 頁，用以證明
    乙○○與承岱公司確有增資協議乙事而行使之，足生損害於
    乙○○、丁○○，是核被告甲○○所為，係犯刑法第216 條
    、第210 條之行使偽造私文書罪。其偽造乙○○、丁○○、
    李明玉之簽名，乃偽造私文書之階段行為，被告先前偽造之
    低度行為，為行使之高度行為所吸收，不另論罪。又被告有
    事實欄所述之前科紀錄及執行情形，此有臺灣高等法院被告
    前案紀錄表在卷可佐，其於受有期徒刑之執行完畢後5 年以
    內故意再犯本件有期徒刑以上之罪，為累犯，應依刑法第47
    條第1 項之規定，加重其刑。又刑法第219 條宣告沒收之對
    象，以偽造之印章、印文、署押為限，被告係利用其他不同
    之真實文書予以裝訂偽造成另一份不同文義之文書，該文書
    上之簽名並非偽造，自不生偽造印章、印文沒收之問題。
四、原審依刑法第216 條、第210 條、第47條第1 項、第41條第
    1 項前段等，並審酌被告偽造不實之增資協議書，於偵查中
    提出而行使，漠視司法調查程序，其行為實屬可議，復未與
    被害人和解等及其他一切情狀，量處如主文所示之有期徒刑
    4 月並諭知易科罰金之折算標準。至於上開增資協議書一式
    2 頁，雖為被告偽造之私文書，惟因業經被告持以行使交付
    高雄地檢署供作偵辦案件之用，已非被告所有之物，自不得
    宣告沒收，附此敘明。原審認事用法尚無不合，量刑亦稱妥
    適，被告上訴，空言指摘原判決不當，並無可取，為無理由
    ，應予駁回。
據上論斷，應依刑事訴訟法第368 條，判決如主文
本案經檢察官鄭銘謙到庭執行職務。
中    華    民    國    99    年    5     月    11    日
                  刑事第六庭    審判長法  官  王憲義
                                      法  官  邱永貴
                                      法  官  簡志瑩
以上正本證明與原本無異。
如不服本判決應於收受本判決後10日內向本院提出上訴書狀，其
未敘述上訴理由者，並得於提起上訴後10日內向本院補提理由書
狀（均須按他造當事人之人數附繕本）「切勿逕送上級法院」。
中    華    民    國    99    年    5     月    11    日
                                      書記官  吳新貞
附錄本判決論罪科刑法條：
刑法第210條
偽造、變造私文書，足以生損害於公眾或他人者，處5 年以下有
期徒刑。
刑法第216條
行使第210 條至第215 條之文書者，依偽造、變造文書或登載不
實事項或使登載不實事項之規定處斷。

司法院資訊處製作；財團法人民間司法改革基金會備份。
